【裁判字號】    98,易,516
【裁判日期】    981125
【裁判案由】    偽造文書等
【裁判全文】
臺灣彰化地方法院刑事判決               98年度易字第516號
公  訴  人  臺灣彰化地方法院檢察署檢察官
被      告  己○○
            戊○○○
            乙○○（原名許祐瑋.
            丙○○
上4 人共同
選任辯護人  楊振裕律師
上列被告因偽造文書等案件，經檢察官提起公訴（97年度偵字第
8144、9915號），本院判決如下：
    主  文
己○○、戊○○○均無罪。
乙○○、丙○○共同犯行使使公務員登載不實文書罪，各處有期
徒刑月，如易科罰金以新臺幣壹仟元折算壹日；又共同犯損害
債權罪，各處有期徒貳月，如易科罰金以新臺幣壹仟元折算壹日
。各應執行有期徒刑肆月，如易科罰金以新臺幣壹仟元折算壹日
。
    事  實
一、乙○○、丙○○2 人係己○○之子女。己○○於民國86年1
    月27日與其子乙○○共同簽發面額新臺幣（下同）50萬元、
    86年4 月27日到期之本票1 紙以為擔保，而向甲○○借款，
    屆期經提示未獲兌現，經甲○○以上開本票向本院聲請本票
    裁定（88年度票字第164 號民事裁定）確定，並據此確定之
    執行名義向本院聲請強制執行乙○○之財產（90年度執乙字
    第3537號，起訴書誤載為第3538號），因乙○○並無財產可
    供強制執行，本院乃於94年5 月30日發給甲○○債權憑證1
    紙（94年5 月30日彰院鳴執乙94年度執字第5043號），甲○○復持該債權憑證，向本院民事執行處聲請強制執行乙○○
    於祐明實業有限公司之每月應領薪津（即96年12月24日彰院
    賢執乙96年度執字第35964 號執行命令）。詎乙○○見其每
    月應領薪津之三分之一將受強制執行之際，與其妹妹丙○○
    共同基於意圖毀損甲○○上開債權及使公務員登載不實之犯
    意聯絡，明知其與丙○○並無450 萬元之金錢借貸關係存在
    ，仍於本院97年5 月20日裁定本票許可強制執行之前某日，
    由乙○○在不詳地點，簽發面額450 萬元之本票1 紙交予丙○○，再由丙○○持向本院民事庭聲請本票許可強制執行之
    裁定，而使本院不知情之公務員將此不實事項登載於職務上
    所掌管之民事裁定，於97年5 月20日裁定准對該本票所載之
    本金及利息強制執行（97年度司票字第419 號），並在前開
    民事裁定確定後，於97年6 月25日持以向本院96年度執字第
    35964 號甲○○與乙○○間清償票款強制執行事件案聲請參
    與分配而行使之（即97年6 月25日彰院賢執乙97年度執字第
    20261 號執行命令），使不知情之本院民事執行處將許雅玲
    亦列為債權人，將此不實債權登載於其職務上掌管之分配卷
    ，並據以製作強制執行金額計算分配表，藉以稀釋甲○○所
    得受償金額（甲○○分配額僅6 ％），丙○○每月可分配取
    得乙○○遭查扣每月薪資之94％，以此方式隱匿乙○○之財
    產，足以生損害於甲○○及法院對於本票裁定、債權執行之
    正確性及甲○○債權之受償。
二、案經甲○○訴由臺灣彰化地方法院檢察署檢察官及彰化縣警
    察局鹿港分局報請臺灣彰化地方法院檢察署檢察官偵查起訴
    。
      理  由
壹、有罪部分：
一、訊據被告乙○○、丙○○2 人均坦承有前揭犯罪事實所載之
    行使使公務員登載不實及毀損債權等犯行，核與告訴人甲○○之指述情節大致相符，且有卷附之94年5 月30日彰院鳴執
    乙94年度執字第5043號債權憑證（見他字卷第8-9 頁）、96
    年12月24日彰院賢執乙96年度執字第35964 號執行命令（見
    他字卷第10-11 頁）、本院97年度司票字第419 號民事裁定
    及其確定證明（見他字卷第69-70 頁）、97年6 月25日彰院
    賢執乙97年度執字第20261 號執行命令（見他字卷第12-13
    頁）等證據足資佐證，被告乙○○、丙○○等2 人之自白核
    認與事實相符，本件事證已臻明確，被告乙○○、丙○○等
    2 人上揭犯行，均堪以認定，應依法論科。
二、論罪科刑之理由：
  (一)按債務人總財產，原為擔保債權人債權滿足之原則，告訴人
    甲○○既已取得對於黃友銘之執行名義，詎被告黃友銘竟於
    財產將受強制執行之際，製造假債權簽發不實之本票交由被
    告黃雅婷持以向法院聲請本票裁定准予強制執行及聲明參與
    分配，使承辦法院人員於公文書上為不實登載，藉此方式稀
    釋告訴人所得受償金額以隱匿黃友銘之財產而達損害債權之
    目的，足以生損害於甲○○及法院對於本票裁定、債權執行
    之正確性。核被告黃友銘、黃雅婷2 人所為，均係犯刑法第
    216 條、第214 條之行使使公務員登載不實文書罪、同法第
    356 條之損害債權罪。
  (二)被告2 人就上開犯行，互有犯意聯絡及行為分擔，均為共同
    正犯（黃雅婷雖非告訴人甲○○之債務人，惟與黃友銘為共
    同正犯，就前開刑法第356 條損害債權罪部分，應依刑法第
    31條第1 項規定，論以共同正犯）。
  (三)被告先使公務員登載不實事項於本票裁定上，再使公務員登
    載不實債權於分配表上，其2 次登載不實之犯行，係基於單
    一之目的，於同一時期所侵犯單一國家法益之接續動作，其
    犯意單一，應論以一罪。
  (四)又被告使公務員為不實登載文書之低度行為，為行使之高度
    行為所吸收，僅論以行使使公務員登載不實文書罪。
  (五)被告2 人所犯行使使公務員登載不實文書罪與損害債權2 罪
    間，其犯意各別，行為互殊，應予分論併罰。蒞庭公訴人認
    其2 罪間應係想像競合關係，似有誤解，附此說明。
  (六)爰審酌被告黃雅婷、黃友銘2 人為稀釋告訴人之債權，竟製
    造不實之本票債權，據以向法院聲請裁定強制執行，並持以
    聲明參與分配，使法院承辦之公務員不實登載在職務上所掌
    管之公文書，損害告訴人之債權，使其無法完全受償，及其
    犯罪動機、目的、手段、參與分配之金額、犯罪所生之損害
    ，暨其於犯罪後已知悔悟，並坦承犯行等一切情狀，各分別
    量處如主文所示之刑及易科罰金之折算標準，並合併定其應
    執行刑及易科罰金之折算標準示懲。至於蒞庭檢察官各求處
    有期徒刑6 月，本院審酌上情，認稍嫌過高，併為敘明。
貳、無罪部分：
一、公訴意旨另略以：被告己○○係被告戊○○○之小姑。被告
    己○○於86年1 月27日與其夫許金溪共同簽發面額50萬元、
    86年4 月27日到期之本票1 紙以為擔保，而向甲○○借款，
    屆期經提示未獲兌現，經甲○○以上開本票向本院聲請本票
    裁定（88年度票字第165 號民事裁定）確定，並據此確定之
    執行名義向本院聲請強制執行（90年度執乙字第3538號），
    因己○○並無財產可供強制執行，本院乃於90年4 月23日發
    給甲○○債權憑證1 紙，甲○○復持該債權憑證，向本院民
    事執行處聲請強制執行己○○於彰化縣福興鄉公所之每月應
    領薪津（即90年10月17日彰院松執乙90執字第4805號執行命
    令）。詎被告己○○於其每月應領薪津之三分之一將受強制
    執行之際，與其嫂嫂即被告戊○○○共同基於意圖毀損甲○○上開債權及使公務員登載不實之犯意聯絡，明知其與戊○○○之間並無500 萬元之金錢借貸關係存在，仍由己○○在
    不詳地點，簽發面額500 萬元、87年7 月19日到期之本票1
    紙交予戊○○○，再由戊○○○持向本院聲請本票裁定，而
    使本院不知情之公務員將此不實事項登載於職務上所掌管之
    民事裁定，於90年10月29日裁定准對該本票所載之本金及利
    息強制執行（90年度票字第3173號，起訴書誤繕為88年度票
    字第3132號），並在前開民事裁定確定後，於91年3 月21日
    持以向本院89年度執字第2700號甲○○與己○○間清償票款
    強制執行事件案聲請參與分配而行使之（即91年3 月21日彰
    院松執乙91年度執字第21號執行命令），使不知情之本院民
    事執行處將戊○○○亦列為債權人，將此不實債權登載於其
    職務上所製作強制執行金額計算分配表上，戊○○○每月可
    分配取得己○○遭查扣每月薪資之68％，以此方式隱匿己○○之財產，足以生損害於本院製作公文書之正確性及甲○○
    債權之受償，因認被告己○○及戊○○○2 人涉犯刑法第21
    6 、214 條之行使使公務員登載不實文書罪及同法第356 條
    之損害債權罪等語。
二、按犯罪事實應依證據認定之，無證據不得認定犯罪事實；不
    能證明被告犯罪者，應諭知無罪之判決，刑事訴訟法第154
    條第2 項、第301 條第1 項分別定有明文。又認定不利於被
    告之事實，須依積極證據，苟積極證據不足為不利於被告事
    實之認定時，即應為有利於被告之認定。再事實之認定應憑
    證據，如未能發現相當證據，或證據不足以證明，自不能以
    推測或擬制之方法，以為裁判基礎；另認定犯罪事實所憑之
    證據，雖不以直接證據為限，間接證據亦包括在內，然無論
    直接或間接證據，其為訴訟上之證明，須於通常一般之人均
    不致於有所懷疑，而得確信其為真實之程度者，始得據之為
    有罪之認定，倘其證明尚未達到此一程度，而有合理性懷疑
    之存在時，即無從為有罪之認定（最高法院30年上字第816
    號、30年上字第1831號、40年臺上字第86號及76年臺上字第
    4986號判例意旨參照）。再者，刑事訴訟法第161 條已於91
    年2 月8 日修正公佈，其第1 項規定：檢察官就被告犯罪事
    實，應負舉證責任，並指出證明之方法。因此，檢察官對於
    起訴之犯罪事實，應負提出證據及說服之實質舉證責任，倘
    其所提出之證據，不足為被告有罪之積極證明，或其指出證
    明之方法，無從說服法院以形成被告有罪之心證，基於無罪
    推定之原則，自應為被告無罪判決之諭知（最高法院92年臺
    上字第128 號判例意旨參照）。
三、訊據被告己○○、戊○○○等2 人均堅詞否認有何公訴人所
    指之行使使公務員登載不實及毀損債權等犯行，並均辯稱：
    其等間確有500 萬元債務關係存在等語，資為抗辯。而其辯
    護人亦辯護稱：己○○確有持續按月清償該500 萬元債務之
    利息予戊○○○，即知其2 人間確有500 萬元之債務關係存
    在，又告訴人於91年在被告戊○○○參與分配時已知該500
    萬元係假債權，其毀損債權之犯行早已逾告訴期間等語。經
    查：
  (一)按所謂毀損債權罪，以債務人於將受強制執行之際，意圖損
    害債權人之債權，而毀壞、處分或隱匿其財產，為構成要件
    ，其告訴期間應以債權人確實知悉債務人有隱匿財產行為時
    開始起算，如債權人對於債務人是否有隱匿行為，或所隱匿
    之財產是否屬債務人所有，均尚有疑慮，能否謂已知悉犯人
    之犯罪行為，自有再斟酌之必要（臺灣高等法院96年度上易
    字第2742號判決意旨參照）。本件告訴人甲○○於本院審理
    時陳稱：其當時係以50萬元參與分配，己○○就以500 萬元
    本票債權參與分配，己○○在86年以前已以其所有不動產向
    鹿港信用合作社及彰化六信設定抵押權共1120萬元，且其不
    動產已經被拍賣，又向伊借50萬元設定第二順位抵押，己○○當時已無任何財產，在這種情形下，伊認為戊○○○不可
    能在己○○沒有提出任何財產作為擔保下，就借500 萬元給
    己○○，惟因當時不懂法律未提告，97年間乙○○與丙○○
    又拿450 萬元參與分配，伊才去請教懂法律的人方提告，而
    己○○與戊○○○間之關係為姑嫂係伊在偵查庭時才知道的
    等語（見本院卷第84頁反面、第85頁），細繹告訴人上揭陳
    述，其雖在該500 萬元參與分配時已有所懷疑，惟其僅止於
    懷疑階段，尚未明確知悉被告己○○與戊○○○間之姑嫂關
    係，更難認此懷疑階段即屬「確實知悉」己○○有隱匿財產
    行為，故甲○○係在乙○○與丙○○以450 萬元於97年6 月
    25日參與分配後，即於同年7 月21日具狀提出告訴（見他字
    卷第1 頁之告訴狀），依上所述，此毀損債權部分之告訴期
    間並未逾期，辯護人所指應無所據，本院當為實體審理，合
    先敘明。
  (二)被告己○○向告訴人甲○○借款而簽發面額50萬元之本票，
    之後據以向本院聲請本票裁定，執行未獲，換發債權憑證，
    又持以執行被告己○○於彰化縣福興鄉公所之每月應領薪津
    ；另與被告戊○○○間有面額500 萬元之本票，並持向本院
    聲請本票裁定及執行被告己○○同上薪津，此為被告己○○
    、戊○○○2 人所不否認，並有卷附之本院90年度執乙字第
    3538號債權憑證（見他字卷第5 頁）、本院90年10月17日彰
    院松執乙90執字第4805號執行命令（見他字卷第6 頁）、本
    院90年度票字第3173號民事裁定及其確定證明（見他字卷第
    66-68 頁）、本院91年3 月21日彰院松執乙91年度執字第21
    號執行命令（見他字卷第7 頁）等可資佐證，此部分本票關
    係及強制執行程序，堪信為真實。惟被告己○○與被告戊○○○間是否確有500 萬元債務存在是為主要爭點，併先陳明
    。
  (三)而被告戊○○○以其所有坐落彰化縣福興鄉○○段61之104
    地號土地及其夫庚○○所有同地段713 地號土地，共同設定
    最高限額抵押600 萬元，以戊○○○名義於86年7 月15日向
    彰化縣福興鄉農會借款500 萬元，並於90年5 月8 日因清償
    而塗銷抵押權，有土地抵押權設定契約書（見他字卷第42-4
    3 頁）、土地登記簿謄本（見他字卷第44-56 頁）、擔保放
    款借據（見他字卷第41頁）、抵押權塗銷同意書（見他字卷
    第40 頁 ）等附卷足參。再觀之被告己○○以其在彰化縣福
    興鄉農會信用部開立活期儲蓄存款帳戶（帳號000-000-0000
    000-0 ）之客戶往來交易明細表（見偵字卷第46-53 頁），
    其內就88年8 月19日繳放款息60480 元、88年10月2 日繳放
    款息49896 元、88年10月22日繳息44260 元、88年11月4 日
    還款41819 元、88年11月17日繳放款息37778 元（放款利息
    明細單為37572 元）、88年12月10日繳放款息42915 元、89
    年1 月10日還款43638 元、89年1 月12日繳放款息309085元
    、89年6 月12日繳放款息38696 元等紀錄，與卷附被告戊○○○在福興鄉農會之放款利息明細存根所載數額相符（見他
    字卷第30-32 頁），且與被告戊○○○在彰化縣福興鄉農會
    信用部開立放款帳號為000-000-0000000-0 號之放款往來交
    易明細表（見偵字卷第101-107 頁）互核無訛，足知被告戊○○○確有以自己與其夫庚○○之上揭土地共同向福興鄉農
    會抵押借款500 萬元，而己○○亦確有繳納借款數額為500
    萬元之利息予福興鄉農會，應堪明確。
  (四)再觀之被告戊○○○在彰化縣福興鄉農會信用部開立放款帳
    號為000-000-0000000-0 號之放款往來交易明細表（見偵字
    卷第101-107 頁），其500 萬元轉入戊○○○上開福興鄉農
    會帳戶後，而後該利息、違約金數額及繳納之交易日期，細
    核後均與被告己○○以其在彰化縣福興鄉農會信用部開立活
    期儲蓄存款帳戶（帳號000-000-0000000-0 ）之客戶往來交
    易明細表（見偵字卷第46-53 頁）相符，堪認被告己○○確
    有繳納被告梁秀枝向福興鄉農會借款500 萬元之利息，再佐
    以該500 萬元擔保放款借據，其上連帶保證人之一為被告己○○（見他字卷第41頁），足知該500 萬元借款確係被告己○○所使用，且為同一筆500 萬元，堪以認定。
  (五)復觀之被告戊○○○帳戶內500 萬元之利息繳納均含違約金
    ，並有多次之轉列催收紀錄，其內89年1 月10日之催收收回
    轉帳36164 元，加上利息7474元，為43638 元（見偵字卷第
    104 頁），與被告己○○帳戶89年1 月10日之「還款」金額
    同（見同偵卷第51頁），而被告戊○○○上揭帳戶內89年1
    月21日之「一般清償轉帳」45萬元，89年5 月15日之「一般
    還本轉帳」183 萬元及50萬元、89年5 月16日之「一般還本
    轉帳」55萬元、5 月30日為30萬元、6 月7 日為8 萬4 千元
    、8 月7 日為2 萬5 千元、89年8 月11日為「一般清償轉帳
    」16萬1 千元、90年5 月7 日之「催收收回轉帳」500 萬元
    等紀錄（見同上卷第104-107 頁），卻未在被告己○○上揭
    農會帳戶內顯現出（見同上卷第51-53 頁），可知被告己○○繳交利息之資力均未能如期而有違約金，且該500 萬元之
    清償，亦非己○○當時之資力所能及。是故被告己○○既係
    使用該500 萬元之人，而500 萬元債務在90年5 月8 日清償
    予銀行時，該人顯非被告己○○，被告己○○對於被告戊○○○間之500 萬元之債務，在本院於90年10月29日就500 萬
    元為本票裁定（90年度票字第3173號民事裁定，見他字卷第
    66-67 頁），並核發執行命令（91年3 月21日彰院松執乙91
    年度執字第21號執行命令，見他字卷第7 頁）時，其僅不到
    1 年時間，衡諸常情，被告己○○應無足夠資力對被告戊○○○為500 萬元債務之清償，其2 人間之500 萬元債務關係
    ，在被告戊○○○為司法程序主張時，其500 萬元債務仍然
    存在於被告己○○間，亦即被告己○○與戊○○○間仍有50
    0 萬元之債務存在，應堪認定。
  (六)至於被告戊○○○於偵查時結證稱：己○○當時跟我借錢，
    並沒有開立本票給我（見他字卷第83頁），及於本院審理時
    亦結證稱：當時沒有要求小姑開借據等語（見本院卷第83頁
    反面），然確持有86年7 月19日為發票日、87年7 月19日到
    期之本票，並向本院聲請許可強制執行裁定（見他字卷第66
    頁之本院90年度票字第3173號民事裁定）。又佐以證人庚○○於本院審理時結證稱：己○○曾向我借過錢，借錢的時間
    忘了，借500 萬元，我何時將該500 萬元還清忘了，己○○
    自何時開始還款忘了，大概一個月3 萬多元以現金還我，讓
    我還人家利息，我沒有跟己○○算利息，只要她給我的每月
    3 萬多元加起來已達500 萬元就不用再給我，就算還清了（
    見本院卷第80-81 頁），及證人丁○○於本院審理結證稱：
    因我嫂嫂戊○○○有拿土地抵押貸款，同意貸款交給己○○
    使用，因為當時己○○欠錢，叫我去跟我嫂嫂他們溝通，請
    他們拿土地出來抵押貸款，並將貸款交給己○○使用等語（
    見本院卷第82頁），暨被告己○○自承其按月匯款34500 元
    予庚○○清償該500 萬元之利息，其3 萬元及4500元之匯款
    日期均未固定（詳見他字卷第96-101頁），且該3 萬元及45
    00元之2 筆匯款日期間隔亦甚為隨性，由此可知庚○○及被
    告戊○○○夫婦對於身為其妹妹、小姑之被告己○○借500
    萬元之利息及其清償方式甚為不重視，全憑被告己○○本其
    資力而為，準此，證人庚○○及被告戊○○○就該500 萬元
    之借款及清償情形之陳述前後或互核不一，實不足據此推斷
    被告戊○○○與被告己○○間並無500 萬元債務存在，堪認
    無訛。
四、綜上所述，被告己○○、戊○○○2 人間確有500 萬元之債
    務關係存在，已如前述，本院依公訴人所提出之全部證據，
    實無從就被告2 人涉犯行使使公務員登載不實及毀損債權等
    犯行形成有罪之確信。此外，公訴人復未提出其他適合於證
    明被告犯罪事實之其他積極證據，以資證明被告2 人有該部
    分犯行，揆諸前開說明，被告此部分犯行自屬不能證明，基
    於無罪推定原則，自應為被告2 人無罪判決之諭知。
、應適用之法條：
一、刑事訴訟法第299 條第1 項前段、第301 條第1 項前段。
二、刑法第28條、第31條第1 項、第216 條、第214 條、第356
    條、第41條第1 項、第51條第5 款，刑法施行法第1 條之1
    第1 項、第2 項前段。
本案經檢察官葉建成到庭執行職務。
中    華    民    國    98    年    11    月    25    日
                  刑事第五庭    法  官  李淑惠
以上正本證明與原本無異。
如不服本判決應於收受判決後10日內向本院提出上訴書狀，並
應敘述具體理由。其未敘述上訴理由者，應於上訴期間屆滿後
20日內向本院補提理由書(均須按他造當事人之人數附繕本)
「切勿逕送上級法院」。
告訴人或被害人對於判決如有不服具備理由請求檢察官上訴者，
其上訴期間之計算係檢察官收受判決正本之日期為準。
中    華    民    國    98    年    11    月    25    日
                                書記官  張清秀
附錄本案論罪科刑法條全文：
中華民國刑法第216條（行使偽造變造或登載不實之文書罪）
行使第 210 條至第 215 條之文書者，依偽造、變造文書或登載
不實事項或使登載不實事項之規定處斷。
中華民國刑法第214條（使公務員登載不實罪）
明知為不實之事項，而使公務員登載於職務上所掌之公文書，足
以生損害於公眾或他人者，處 3 年以下有期徒刑、拘役或 5 百
元以下罰金。
中華民國刑法第356條（損害債權罪）
債務人於將受強制執行之際，意圖損害債權人之債權，而毀壞、
處分或隱匿其財產者，處 2 年以下有期徒刑、拘役或 5 百元以
下罰金。


司法院資訊處製作；財團法人民間司法改革基金會備份。
